【裁判字號】    95,簡,523
【裁判日期】    951229
【裁判案由】    醫療法
【裁判全文】
臺北高等行政法院判決
                                     95年度簡字第00523號
原      告  甲○○
被      告  臺北市政府衛生局
代  表  人  宋晏仁（局長）
上列當事人間因醫療法事件，原告不服台北市政府中華民國95年
5 月17日府訴字第09584356300 號訴願決定，提起行政訴訟，本
院判決如下：
    主  文
原告之訴駁回。
訴訟費用由原告負擔。
    事  實
一、事實概要：原告為「甲○○皮膚科診所」負責醫師。該診所
    於民國94年9月23日出刊之獨家報導第893期第55頁刊登「條
    線拉皮術. 無切口. 無須休息. 甲○○整型美容醫師．．．
    」，及於94年10月7日出刊之獨家報導第895期第47頁刊登「
    內視鏡額頭拉皮. 傷口小. 復原快. 眉開運來人又俏. 甲○
    ○整型美容醫師．．．」等詞句之醫療廣告。經行政院衛生
    署分別以94年10月20日衛署醫字第0940220068號及94年10月
    28日衛署醫字第0940220079號函附違規醫療廣告影本移請被
    告依法處理。嗣被告於94年11月17日14時30分訪談受原告委
    託之朱慎愷並製作談話紀錄後，審認系爭2則醫療廣告違反
    醫療法第85條及第86條第5款規定，依同法第103條第1項第1
    款規定，以94年12月9日北市衛醫護字第09439389500號處分
    書處原告新臺幣（下同）6萬元罰鍰。原告不服提起訴願，
    遭決定駁回，遂提起行政訴訟。
二、兩造聲明：
  (一)原告聲明：
    1.訴願決定及原處分均撤銷。
    2.訴訟費用由被告負擔。
  (二)被告聲明：
    1.駁回原告之訴。
    2.訴訟費用由原告負擔。
三、兩造之陳述：
  (一)原告主張之理由：
    1.原告並無任何宣傳醫療業務之行為：
      (1)94年9月23日出刊之獨家報導第893期第55頁及94年10月
        7日出刊之獨家報導第895期第47頁之文章，係獨家報導
        週刊向原告邀稿，而原告就記者所詢之問題，出於義務
        提供專業知識，於口頭提供資料後，再由記者自行撰寫
        成文並且排版完成後出刊，並非原告提供文章內容予記
        者排版，而原告亦曾以代理人表明此點，是原處分書謂
        ：「受委任人陳述該2則廣告係受處分人提供內容交由
        獨家報導週刊彙整刊登．．．」云云，顯與事實不符。
        而記者之所以特地將原告之姓名及簡歷列出，目的係確
        認系爭文章之內容確係符合醫療專業，但原告並未參與
        任何撰寫工作，亦無收取任何費用，純粹僅係基於服務
        讀者之立場而提供資料。
      (2)一般醫療廣告均係以招攬業務為主要目的，故必定會列
        出聯絡方式及診所位置以便消費者洽詢，惟原告純粹基
        於提供專業知識之立場將所學口頭提供予記者撰寫文章
        ，並無任何廣告之意圖，且特地要求記者撰寫成文並將
        版面編排完成後給原告再次校稿，並且要求記者絕不能
        刊登任何關於原告及診所之聯絡方式，此觀系爭文章之
        內容自明，可證原告絕無刊登廣告之意圖及行為。
      (3)醫療法第9條規定：「醫療廣告，係指利用傳播媒體，
        宣傳醫療業務，以達招來患者之行為。」而原告並無刊
        登任何廣告，既無刊登廣告之行為，則如何能達到宣傳
        之效而招來患者？是原告並未為任何醫療廣告之行為，
        故與醫療法第85條刊登醫療廣告之規定無涉，亦與醫療
        法第86條之禁止規定無涉，系爭文章僅為具醫療專業知
        識之學術發表，以期讓讀者明瞭該醫療行為之特點，並
        不具有任何宣傳之意涵，而其中「線條拉皮術」及「內
        視鏡頭額頭拉皮」等，亦僅為當時醫療界技術之介紹，
        而有此技術之診所及醫生亦為數眾多，如何能以此詞句
        即認定原告有宣傳醫療業務之嫌。如此顯不符醫療法之
        立法精神，且亦與發展醫療專業知識之願景相違背。讀
        者無法從系爭文章中找出聯絡方式與原告洽詢，故完全
        不具醫療廣告之意涵，更遑論有宣傳行為。
    2.原處分及訴願決定違反行政程序法第9條及第36條規定：
      原告曾以代理人至被告處就本案經過詳加說明並製作談話
      記錄，原告均已充分表明並未任醫療廣告行為，且亦於訴
      願書中再次強調此意旨，惟被告及訴願機關對此均未加以
      審酌，即自行認定系爭文章有違反醫療法之行為，顯然對
      有利於當事人之資料及陳述完全未加以注意，完全未踐行
      行政機關應依職權調查有利當事人事證之義務，應認與經
      驗法則及論理法則相違背而不合法。
    3.原處分及訴願決定違反行政程序法第6條禁止差別待遇原
      則之規定：
      (1)原告曾因與本件相類似之事件，經被告於94年5月13日
        北市衛醫護字第09433199000號、94年5月13日北市衛醫
        護字第094331985000號處分及94年5月17日北市醫護字第
        09433204200號處分各處以5萬元罰鍰，經原告分別提起
        訴願後，經被告以94年10月28日府訴字第09427067800
        號、94年10月31日府訴字第09427069200號及94年10月
        31日府訴字第09427069000 號訴願決定書將原處分撤銷
        在案。於此二案例中，均係因原告所刊登之醫療廣告與
        記者撰寫之醫療文章恰巧編排之同一頁面，而被認定有
        將廣告並列並違反醫療法第86條規定之嫌，而訴願決定
        均認原告並未參與排版工作，且主觀上並無將醫療廣告
        並列之故意，而認原告並無違法而將原處分撤銷。
      (2)該三案例中，在原告有將聯絡方式刊登出來之情況下，
        尚因原告主觀上無並列故意且並未參與排版工作而經訴
        願機關認定不違反醫療法第85條及第86條規定，何況本
        件系爭文章中，原告完全未刊登聯絡方式，豈能逕被認
        定為醫療廣告，原告既無廣告行為，當無任何並列廣告
        之可能及主觀意圖，被告顯係相同之事件為不同之處理
        ，不僅違反行政程序法第6條之規定，更與憲法第7條平
        等原則之規定嚴重違背。
    4.原處分及訴願決定違反行政程序法第7條比例原則之規定：
      縱認原告確有刊登醫療廣告，被告及訴願機關逕認原告違
      法而處以罰鍰，顯然未考慮此對原告執業生涯及聲譽所造
      成之損害，且此損害亦已大於原處分所欲達成追求之公益
      ，顯與衡量性原則不符，違背行政程序法第7條比例原則。
  (二)被告主張之理由：
    1.原告所刊登者，係原告提供部分內容之文章，且經原告校
      稿後再行刊登，投稿之文章依經驗法則，應可預見文章內
      容達宣傳的效果，廣告是以其藉報導及廣告為宣傳醫療業
      務，已違反醫療法第85條及第86條第5 款之規定，原告稱
      該篇廣告內容並無刊登原告開業地址與聯絡方式，惟查原
      告姓名與其診所名稱相同，縱未刊登聯絡方式，亦不影響
      廣告為原告及其診所宣傳之廣告本質，且依廣告內容整體
      性質觀之，廣告內容已達宣傳效果，且報導之廣告利益歸
      屬於原告，廣告內容已明顯暗示與影射醫療業務，視為醫
      療廣告，文章內並刊登原告之肖像，除已違反醫療法第85
      條之規定外，其藉採訪或報導宣傳醫療業務，以達招徠患
      者醫療為目的之行為，亦堪認定。
    2.發表之文章內容述及「條線拉皮術」及「內視鏡額頭拉皮
      」等詞句，係屬整形美容醫療業務之一部分，報導內容詳
      細述及手術之過程及注意事項，已違反醫療法第9條規定
      ：「醫療廣告，係指利用傳播媒體，宣傳醫療業務，以達
      招徠患者醫療為目的之行為」。是以原告違法事證明確，
      洵堪認定。
    理  由
一、按「本法所稱醫療廣告，係指利用傳播媒體或其他方法，宣
    傳醫療業務，以達招徠患者醫療為目的之行為。」「本法所
    稱主管機關：在中央行政院衛生署；在直轄市為直轄市政府
    ；在縣（市）為縣（市）政府。」「醫療廣告，其內容以下
    列事項為限：一、醫療機構之名稱、開業執照字號、地址、
    電話及交通路線。二、醫師之姓名、性別、學歷、經歷及其
    醫師、專科醫師證書字號。三、全民健康保險及其他非商業
    性保險之特約醫院、診所字樣。四、診療科別及診療時間。
    五、開業、歇業、停業、復業、遷移及其年、月、日。六、
    其他經中央主管機關公告容許登載或播放事項。」「醫療廣
    告不得以下列方式為之：一、假借他人名義為宣傳。二、利
    用出售或贈與醫療刊物為宣傳。三、以公開祖傳秘方或公開
    答問為宣傳。四、摘錄醫學刊物內容為宣傳。五、藉採訪或
    報導為宣傳。六、與違反前條規定內容之廣告聯合或並排為
    宣傳。七、以其他不正當方式為宣傳。」「有下列情形之一
    者，處新臺幣五萬元以上二十五萬元以下罰鍰：一、違反
    ．．．第八十五條、第八十六條規定或擅自變更核准之廣告
    內容。．．．」「本法所定之罰鍰，於私立醫療機構，處罰
    其負責醫師。但依第一百零七條有併處行為人為同一人者，
    不另為處罰。」「本法第八條所稱傳播媒體，指廣播、電視
    、錄影節目帶、新聞紙、雜誌、傳單、海報、招牌、牌坊、
    電影片及其他傳播方法。」為醫療法第9條、第11條、第85
    條第1項、第86條、第103條第1項第1款、第115條及同法施
    行細則第4條所明定。又臺北市政府業以94年2月24日府衛企
    字第09404404400號公告，將醫療法中有關該府權限事項委
    任被告臺北市政府衛生局以該局名義執行之。
二、查原告為「甲○○皮膚科診所」負責醫師，該診所於94年9
    月23日出刊之獨家報導第893期第55頁及94年10月7日出刊之
    獨家報導第895期第47頁刊登如事實概要所載之違規醫療廣
    告之事實，有系爭廣告、原告代理人朱慎愷94年11月17 日
    之談話紀錄、行政院衛生署94年10月20日衛署醫字第094022
    0068號及94年10月28日衛署醫字第0940220079號函暨檢送之
    平面媒體廣告監視紀錄表等件影本在原處分卷可稽，堪認為
    真實。是被告據以科處原告6 萬元罰鍰，訴願決定予以維持
    ，揆諸首開規定，並無不合。
三、原告雖主張被告所指系爭2則違規廣告，係獨家報導週刊向
    原告邀稿，原告義務提供專業知識後，由記者自行撰寫，原
    告並無刊登廣告為任何宣傳醫療業務之行為云云。惟查系爭
    2 件廣告上方均分別以粗寫大字明顯標示「條線拉皮術. 無
    切口. 無須休息. 甲○○整型美容醫師」、「內視鏡額頭拉
    皮. 傷口小. 復原快. 眉開運來人又俏. 甲○○整型美容醫
    師」等詞句，其旁並有「甲○○醫師」之照片及經歷，廣告
    下方始為小字之報導文章，依其內容整體觀之，已明顯暗示
    與影射醫療業務，顯然已達廣告宣傳效果，且報導之廣告利
    益歸屬於原告。又依原告之代理人朱慎愷於94年11月17日接
    受被告訪談時所稱，系爭廣告係由原告提供內容交由獨家報
    導週刊彙整刊登，獨家報導週刊將版編排好後有經原告檢視
    同意後刊登等語，足見系爭廣告內容係由原告提供刊登，版
    面亦經原告檢視同意，顯係藉醫學報導文章之形式呈現為宣
    傳廣告。原告既有前述違規刊登醫療廣告之行為，被告依法
    論處，並未違反禁止差別待遇、平等原則及比例原則，原告
    主張均無可採。從而原處分及訴願決定均無違誤，原告仍執
    前詞聲請撤銷，為無理由，爰不經言詞辯論予以駁回（本件
    適用簡易訴訟程序）。
四、兩造其餘陳述於判決結果不生影響，無庸一一論列，併予敘
    明。
據上論結，本件原告之訴為無理由，爰依行政訴訟法第233條、
第98條第3項前段，判決如主文。
中    華    民    國    95    年    12    月    29    日
                                  第四庭法  官   楊莉莉
上為正本係照原本作成。
本件以訴訟事件所涉及之法律見解具有原則性者為限，始得於本
判決送達後20日內向本院提出上訴狀並表明上訴理由，如已於本
判決宣示後送達前提起上訴者，應於判決送達後20日內補具上訴
理由（均按他造人數附繕本），且經最高行政法院許可後方得上
訴。
中    華    民    國    95    年    12    月    29    日
                                       書記官    林孟宗


司法院資訊處製作；財團法人民間司法改革基金會備份。
